臺灣宜蘭地方法院民事判決
110年度訴字第316號
原      告  張錦池  
被      告  林登進  

訴訟代理人  王清白律師
            吳光群律師
上列當事人間請求返還借款事件，本院於民國110年12月2日言詞
辯論終結，判決如下：
    主  文
被告應給付原告新臺幣捌拾捌萬玖仟元，及自民國一百一十年五
月十四日起至清償日止，按週年利率百分之五計算之利息。
原告其餘之訴駁回。
訴訟費用（除減縮部分外）由被告負擔百分之四十七，餘由原告
負擔。
    事實及理由
一、按訴狀送達後，原告不得將原訴變更或追加他訴，但擴張或
    減縮應受判決事項之聲明者，不在此限，民事訴訟法第255
    條第1項第3款定有明文。查原告張錦池於民國110年4月28日
    聲請支付命令時請求：被告林登進應給付原告新臺幣（下同
    ）220萬元，及自本支付命令送達被告之翌日起至清償日止
    ，按週年利率百分之5計算之利息，嗣又分別於110年5月6日
    、110年9月16日變更訴之聲明為：被告應給付原告220萬元
    ，及其中1,290,000元自支付命令送達被告之翌日起至清償
    日止，按週年利率百分之5計算之利息；被告應給付原告1,8
    69,000元，及自支付命令送達被告之翌日起至清償日止，按
    週年利率百分之5計算之利息（見本院卷第17頁、第19頁、
    第51頁），核其所為，屬應受判決事項聲明之減縮，與前揭
    規定相符，應予准許。
二、原告主張：
  ㈠被告於87年2月17日在臺灣士林地方法院公證處立下承諾書，
    向原告借款500萬元，被告已取得500萬元，並願按月支付月
    利率1分半之利息，被告在10年間都未曾還款及利息，在原
    告催促之下，被告從97年6月27日才開始以每月22,000元、2
    0,000元、10,000元、7,000元、5,000元不等之金額還款，
    陸續到105年3月22日共還原告3,710,000元，尚餘1,290,000
    元未清償，被告有簽立對帳單，之後到107年6月22日被告又
    清償共401,000元，尚餘889,000元，另外500萬元以年息百
    分之5計算7年利息，利息為910,000元，爰依消費借貸之法
    律關係，提起本件訴訟。
　㈡聲明：被告應給付原告1,869,000元，及其中1,290,000元自
    支付命令送達被告之翌日起至清償日止，按週年利率百分之
    5計算之利息。 
三、被告方面：
  ㈠被告對105年3月22日計算書不爭執形式真正，計算書記載被
    告共給付3,710,000元，包含被告透過訴外人黃政全、楊勝
    群匯款原告以清償借款之金額，但未包含被告代償原告積欠
    訴外人陳忠喜之部分，原告主張尚餘959,000元之部分，應
    扣除被告代原告向證人陳忠喜清償之債務及被告於105年3月
    22日後還款之本金共500,000元。
　㈡另原告主張被告尚積欠借款利息910,000元之部分，縱使原告
    主張利息部份存在，然原告主張利息之期間為87年2月17日
    起至94年3月28日止，共計7年之利息，顯已逾民法第126條
    利息請求權5年之消滅時效，爰依民法第144條第1項就原告
    利息請求部分主張時效抗辯。
　㈢聲明：原告之訴駁回。
四、得心證之理由：
  ㈠按當事人主張與他方有消費借貸關係存在者，固應就借貸意
    思表示互相合致及借款業已交付之事實負舉證責任，惟若貸
    與人提出由借用人出具之文書已載明積欠借款之事實，或載
    明借款金額及親收足訖無訛，或依所載明之事項足以推知貸
    與人已交付借用物者，應解為貸與人就要物性之具備，已盡
    舉證責任（最高法院69年台上字第3546號判例、85年度台上
    字第211號、86年度台上字第3880號裁判要旨參照）。原告
    主張被告向其借款，至87年2月17日共借得款項500萬元，兩
    造簽立承諾書，並經臺灣士林地方法院公證處認證，此有認
    證書、支票、本票附卷可參（見110年度司促字第2239號卷
    第4頁至第4頁背面、本院卷第121頁至第125頁），被告不爭
    執有在承諾書、認證書上簽名，被告即應依承諾書上所載內
    容之文義負責。而參以承諾書係載明：「本人陸續向張錦池
    先生借得新臺幣五百萬元整，金錢並都已收受，特立此據為
    證，並願按月支付月利率一分半之利息無誤」等語，意指被
    告於簽立該承諾書之前，已陸續向原告取得共計500萬元，
    故原告毋需再證明借款交付之事實。被告雖抗辯：借款的部
    分本金180萬元，會記載借到500萬元，是因為當時原告要求
    要替被告投保人壽保險，保險的利益是500萬元，所以當時
    保險公司要求要有保險利益云云，被告就其所抗辯部分，並
    無提出任何證據資料或證據加以佐證，況觀諸兩造於105年3
    月22日結算時，被告同意已償還371萬元，若被告僅有借款1
    80萬元，豈會陸續清償至371萬元，益徵承諾書中所載500萬
    元借款為真正，被告之辯解不足採信。　　　　 
　㈡按「債務人自認債務發生原因之事實而主張債務已因清償而
    消滅，應由債務人就該清償之事實負舉證責任」（最高法院
    107年度臺上字第1937號民事判決意旨參照）。嗣兩造於105
    年3月22日結算上開債務，至105年3月22日被告已清償371萬
    元，此有對帳單附卷可佐（見本院卷第67頁），是至105年3
    月22日被告尚餘本金129萬元未清償。被告雖抗辯：未包含9
    0年左右被告在大陸代償原告積欠陳忠喜之債務60萬元云云
    ，然被告對於原告有積欠陳忠喜60萬元及其有代償原告債務
    60萬元等諸節，並未提出證據以實其說，亦未見兩造於105
    年3月22日對帳時，有提及此筆還款，被告此部分所辯，並
    無足採信。　　
　㈢兩造於105年3月22日對帳後，被告又分別以匯款之方式償還4
    01,000元（105年4月20日20,000元、105年5月19日15,000元
    、105年6月27日15,000元、105年7月20日20,000元、105年8
    月19日20,000元、105年9月23日15,000元、105年10月20日2
    5,000元、105年11月21日20,000元、105年12月20日20,000
    元、106年1月24日20,000元、106年2月20日20,000元、106
    年3月20日20,000元、106年4月26日20,000元、106年6月5日
    10,000元、106年6月27日20,000元、106年7月19日20,000元
    、106年8月25日16,000元、106年9月27日10,000元、106年1
    0月20日10,000元、106年11月20日10,000元、106年12月20
    日10,000元、107年1月24日10,000元、107年2月27日10,000
    元、107年3月22日8,000元、107年4月27日7,000元、107年5
    月28日5,000元、107年6月22日5,000元），此為兩造所不爭
    執，並有臺灣新光商業銀行股份有限公司集中作業部110年1
    0月19日新光銀集作字第1100069728號函附卷可參（見本院
    卷第139頁至第164頁），是被告尚餘本金889,000元（計算
    式：1,290,000元－401,000元＝889,000元）未清償。　
　㈣被告雖抗辯：105年3月28日、106年4月18日另有還款50,000
    元、49,000元云云，然原告主張：100萬元的保險是伊先幫
    被告代繳保險費，之後被告有把保險費匯給伊，受益人確實
    是伊，如果被告意外身故，伊可以領到84萬元，後來被告在
    105年有拿保單去借款264,000元，如果沒有去還款的話，將
    來那筆事故受益金也會因此而抵掉了，保險的部分怎麼可能
    會有債務人投保，還叫債權人來幫債務人繳保費，保險費是
    1年繳1次，就是明細上的50,000元或49,000元，保險費是49
    ,624元，但是被告有時候會多給一點，有時候會少一點，所
    以這2筆匯進來的錢是繳保費，不是來還錢的，保險費繳了2
    0年，保費的部分伊有時候會先幫被告繳，被告就是會匯錢
    進來給伊，被告沒有欠伊保費等語，而被告確有向南山人壽
    保險股份有限公司投保，第1至10年（即87年至96年）之保
    險費用為36,008元，第11至20年（即97年至106年）之保險
    費用為49,624元，此有原告所提出之保險資料附卷可參（見
    本院卷第75頁至第85頁、第111頁至第117頁），觀諸被告每
    年均於5月間匯款50,000元不等之金額予原告，顯與上開保
    險費用相符，況於被告尚積欠原告大筆債務情況下，縱使該
    份壽險之受益人為原告，原告亦無替被告投保並繳交保險費
    用之理，被告並無其他證據佐證兩造約定由原告替被告繳交
    保險費用，被告此部分之抗辯，並非可採。
　㈤至於原告雖主張被告上開還款401,000元應依民法第323條先
    抵充費用，再抵充利息，最後才是本金等語，然觀諸原告已
    於書狀中自認借款後第7年就沒有算利息（見本院卷第71頁
    ），之後計算於105年3月22日對帳後被告之還款金額，亦列
    入本金之清償（見本院卷第73頁），是原告上開主張除與先
    前自認不符，復未舉證推翻自認，即非可採。
　㈥另按利息、紅利、租金、贍養費、退職金及其他1年或不及1
    年之定期給付債權，其各期給付請求權，因5年間不行使而
    消滅，民法第126條定有明文。至於原告雖請求87年至94年
    之利息91萬元，原告就利息請求91萬元已罹於時效，被告拒
    絕給付，核洵屬有據。
　㈦從而，原告依消費借貸之法律關係，請求被告給付本金889,0
    00元，即屬有據，應予准許。
五、末按給付有確定期限者，債務人自期限屆滿時起，負遲延責
    任。應付利息之債務，其利率未經約定，亦無法律可據者，
    週年利率為百分之5，此為民法第229條第1項、第203條所明
    定。是被告尚積欠889,000元未清償，故原告請求自110年5
    月14日起至起至清償日止，按週年利率百分之5計算之利息
    ，自屬有據。
六、綜上所述，原告依消費借貸之法律關係，請求被告給付889,
    000元，及自110年5月14日起至清償日止，按週年利率百分
    之5計算之利息，即屬有據，應予准許。逾此部分之請求，
    則屬無據，應予駁回。
七、本件事證已臻明確，兩造其餘攻擊防禦方法，於判決結果不
    生影響，爰不一一論列。 
八、訴訟費用負擔之依據：民事訴訟法第79條。　　　　 
中　　華　　民　　國　　110 　年　　12　　月　　23　　日
                 民事庭  法　官　張淑華
以上正本係照原本作成。
如對本判決上訴，須於判決送達後20日內向本院提出上訴狀。
如委任律師提起上訴者，應一併繳納上訴審裁判費。
中　　華　　民　　國　　110 　年　　12　　月　　23　　日
                         書記官　謝佩欣